最高法院刑事判決　　　　　　一○○年度台上字第五四九二號
上　訴　人　呂宗力
選任辯護人　林石猛律師
　　　　　　邱基峻律師
　　　　　　張宗琦律師
上　訴　人　李宗保
　　　　　　李新健
上列上訴人等因偽造文書案件，不服台灣高等法院高雄分院中華
民國九十八年十二月二十二日第二審判決（九十八年度上訴字第
一三五九號，起訴案號：台灣高雄地方法院檢察署九十六年度偵
字第一二一五一號），提起上訴，本院判決如下：
    主  文
原判決關於李宗保、呂宗力、李新健部分撤銷，發回台灣高等法
院高雄分院。
    理  由
本件原判決撤銷第一審關於上訴人李宗保、呂宗力、李新健部分
之科刑判決，改判論處李宗保、呂宗力、李新健共同犯公務員登
載不實罪刑，固非無見。          
惟查：(一)被告以外之人於審判中如以證人身分到場具結陳述，而
與先前於審判外警詢時所為陳述不符者，其先前之陳述，須具有
較可信之特別情況，且為證明犯罪事實之存否所必要者，始得採
為斷罪之依據，刑事訴訟法第一百五十九條之二規定甚明。證人
先前於審判外陳述，是否較審判中具有更可信之特別情況，應依
照陳述時外部之客觀情況，綜合判斷之，不得僅以證人先前陳述
與案發時間接近，較少受人情之壓力及外力之干擾為由，遽認有
證據能力；否則，警詢中之陳述恆較審判中接近案發時間，且無
如審判中訊問證人原則上均須被告在場，無異直接容許以證人於
檢察事務官、司法警察官或司法警察調查中之陳述作為證據，自
非立法本意。原判決以證人即共同被告李新健、呂宗力，以及證
人李玟聰於法務部調查局高雄縣調查站調查中所為之陳述，與其
等於第一審之陳述固有不相符之部分，惟「渠等於調查中所陳述
，距案發時間較近，其記憶自較新鮮，若非親身經歷，實無誤判
或當時記憶錯誤，嗣後得以回想之理，顯見證人等於司法警察調
查中所陳述，係直接面對詢問調查員所為陳述較為坦然，而較無
因陳述人於審判中面對被告有所顧忌或同情等因素影響，且距案
發時間較近，程度上較少會受到外力介入干擾，客觀上亦較難認
為與被告間有勾串情事」，因認其等前述與審判中不符之陳述，
具有較可信性（見原判決第五頁第七行以下），揆之上開說明，
即有未合。(二)科刑之判決書，須將認定之犯罪事實翔實記載，然
後於理由內逐一說明其憑以認定之證據，以使事實與理由兩相一
致，方為合法。倘犯罪事實已有敘及，而理由內未加說明，是為
理由不備。理由內已加說明，而犯罪事實無此記載，則理由失其
依據，均足構成撤銷之原因。原判決理由說明明華營造有限公司
（下稱明華公司）參與「北勢坑野溪上游河床阻塞疏浚清理作業
」工程發包比價程序，僅為陪標並無比價之意（見原判決第一一
頁第一、二行），但犯罪事實中，並無此項記載，事實與理由不
相一致，其理由之說明，失其依據。又原判決認定明華公司負責
人林鳳珠係受呂宗力要求配合以高於九萬元（新台幣，下同）價
格提出工程報價單，參與比價等情（見原判決第三頁第二至四行
），但依其理由內所引呂宗力於第一審之供述及林鳳珠之證言，
僅能證明呂宗力曾邀請林鳳珠參與比價，對於如何認定呂宗力「
要求」林鳳珠「配合以高於九萬元價格提出工程報價單」一節，
並未說明所憑之依據及其認定之理由，難謂無理由不備之違法。
另原判決所引呂宗力於檢察官偵查時之供述：「（十五日你不在
辦公室，但十五日鄉長指定二家廠商比價，並且由李新健上簽呈
表示由宏都以最低價得標，為何你會看到明華有送估價單？）他
們夫妻（指李玟聰及林鳳珠）來時，我有在辦公廳，他們夫妻也
有跟我打招呼，我們有講幾句話，我有問他們來鄉公所幹什麼，
他說來辦估價，我記不清楚是誰講的，他是說來辦一個陪同估價
的手續，等於說是一種『陪標』，他沒有正式參與投標的動作。
當我發現他有來陪標的情形時我沒有問，反正十萬元以下就不用
開標。不過我不曉得李玟聰否認此事，事後我有聽李新健轉述說
他全盤否認。而鄉長是說，如果黃文宏有協助完成公文的話，就
把這個案子給他去做。」（見原判決第一一頁第二至一二行），
依此說明，似難認林鳳珠及李玟聰係由呂宗力邀請參與此項標案
之「陪標」，原判決併引為「林鳳珠僅係於九十四年十二月十五
日比價當日至鄉公所洽公時，偶然受呂宗力邀請參與比價」「本
件應係被告呂宗力邀請林鳳珠陪標，進行形式發包比價程序」之
依據（見原判決第一二頁倒數第四行至第一三頁第四行），亦屬
理由矛盾。(三)刑法第二百十三條之公務員登載不實文書罪，除公
務員明知為不實事項，而登載於職務上所掌之公文書外，尚須有
足以生損害於公眾或他人為成立要件，事實審法院對於此項構成
犯罪之要件，除應於犯罪事實明白認定外，並應於理由內說明所
憑之依據，始為適法。原判決以上訴人等未實際進行比價程序，
而於不知情之證人陳奕君職務上製作之簽呈為不實之登載，認其
等犯公務員登載不實文書罪，但原判決理由說明本件招標案件金
額為十萬元以下，依法只要一家廠商議價即可（見原判決第一六
頁倒數第六至五行），則上訴人等前述行為，究竟對公眾或他人
足以生如何之損害，原判決理由內未有任何之說明，自嫌理由不
備。上訴意旨，均指摘原判決不當，非無理由，應認有撤銷發回
之原因。原判決敘明不另為無罪諭知部分，基於審判不可分原則
，併予發回。
據上論結，應依刑事訴訟法第三百九十七條、第四百零一條，判
決如主文。
中    華    民    國  一○○  年    十    月    六    日
                      最高法院刑事第七庭
                          審判長法官  石  木  欽  
                                法官  洪  佳  濱  
                                法官  段  景  榕  
                                法官  周  煙  平  
                                法官  洪  兆  隆  
本件正本證明與原本無異
                                      書  記  官  
中    華    民    國  一○○  年    十    月   十一   日
                                                       s